【裁判字號】    98,台上,7189
【裁判日期】    981203
【裁判案由】    殺人未遂等罪
【裁判全文】
最高法院刑事判決            九十八年度台上字第七一八九號
上  訴  人  甲○○
選任辯護人  陳呈雲律師
上  訴  人  乙○○
上列上訴人等因殺人未遂等罪案件，不服台灣高等法院台中分院
中華民國九十七年十一月二十日第二審判決（九十七年度上訴字
第一四０二號，起訴案號：台灣苗栗地方法院檢察署九十六年度
偵字第五一九八、五二一九、五二六三號），提起上訴，本院判
決如下：
    主  文
原判決關於甲○○部分撤銷，發回台灣高等法院台中分院。
其他上訴駁回。
    理  由
一、撤銷發回（即甲○○）部分：
本件原判決認定上訴人甲○○因積欠綽號「豬腳」之成年男子金
錢，「豬腳」則欠被害人丙○○新台幣（下同）二十萬元之債務
，乃要求甲○○代為清償，甲○○因而與被害人約定於民國九十
六年十月二十三日下午洽談上開債務。甲○○擔心談判時被害人
持有槍械對其不利，乃分別向鄭育倉、乙○○借得殺傷力不足之
空氣槍（槍枝管制編號0000000000號）與霰彈槍（槍
枝管制編號0000000000號，槍內已經裝置霰彈四顆）
各一支、霰彈四十五顆（其中四顆已裝置於霰彈槍內，餘四十一
顆放置裝槍袋內）後，於當天下午五、六時許，駕駛向鄭育倉借
得之九三二一─SH號自用小客車，搭載鄭志彬、謝博任（已經原
審判決後，未上訴確定），抵達大甲鎮幼獅工業區時，因未見及
被害人，復與被害人另約在苗栗縣苑裡鎮○○路新發加油站。甲
○○到達新發加油站後，攜帶內置上開土製霰彈槍及子彈之袋子
，並告知謝博任將上開殺傷力不足之空氣槍留在車內，即與鄭志
彬下車前往被害人所駕駛之車牌ZZ─四二八五號自用小客車（車
上置有被害人所持有，無殺傷力，槍枝管制編號為000000
0000號空氣槍一把及型號與有無殺傷力均不詳之槍械一支，
由檢察官另行偵查）。上車後，當時被害人車內已有張宏銘坐在
右前座，甲○○與鄭志彬坐於後座，嗣被害人要求鄭志彬下車，
並繼續駕車往前行駛。途中適遇不知情之被害人友人余嘉興，被
害人囑余嘉興上車坐於後座甲○○旁。鄭志彬下車後則回到謝博
任所駕駛之九三二一─SH號自用小客車內，跟隨被害人車後。車
行途中，因甲○○僅攜帶約六、七萬元現金供清償債務，被害人
不滿，於收取該現款後，與甲○○發生肢體衝突，兩人在小客車
後座扭打，被害人（由檢察官另案偵辦）以其所有上開空氣槍之
槍托敲打甲○○頭部，張宏銘（由檢察官另案偵辦）則持上開不
詳槍械射擊甲○○，致甲○○頭、背部受傷。當日下午六時十分
許，被害人駕車駛至苗栗縣苑裡鎮福田里福坑橋上停車時，謝博
任所駕駛而搭載鄭志彬之車尾隨於後，亦停在該橋上。余嘉興因
認與其無關，乃先行下車，立於車旁。被害人亦隨後下車，並即
至九三二一─SH號車旁持槍面對謝博任、鄭志彬，要求謝博任、
鄭志彬下車，並對車射擊一槍，時余嘉興從車窗玻璃見甲○○自
袋內取出一長霰彈槍並帶槍爬出車外，余嘉興為顧全生命安危，
開始往前跑，被害人因聞見有人呼喊甲○○帶槍，乍回頭，見甲
○○攜帶槍枝正爬出車外右後方，竟對甲○○之頭部等處開槍射
擊，致甲○○右眼中槍流血不止（此部分由檢察官另案偵辦），
謝博任見狀，竟與甲○○基於殺人之犯意聯絡，趁被害人回頭轉
向甲○○之際，向鄭志彬拿取上開管制編號000000000
0號之空氣槍，以左手手臂勒住被害人頸部，右手持槍對被害人
頭部方式，近距離射擊被害人頭部三槍、背部一槍，致被害人受
有頭部三槍、背部一槍之槍傷，甲○○亦持上開霰彈槍先對空發
射一槍以隔開被害人與謝博任之拉扯，再對被害人身體射擊一槍
，導致被害人手臂受有多處槍傷，被害人受傷後大喊「我中槍、
中槍、中槍了，嘉興救我」，為顧慮生命安全先逃跑之余嘉興聽
聞被害人之求救聲，乃回頭攙扶受傷之被害人逃離現場，至附近
鐵工廠，並以電話聯絡郭宇德及報警，由郭宇德將被害人送往苑
裡童綜合醫院加護病房急救，始倖免於死等情。因而撤銷第一審
關於甲○○部分所為科刑之判決，改判依想像競合犯，從一重論
處甲○○共同殺人未遂罪刑（累犯，處有期徒刑八年）。固非無
見。
惟查：（一）、原判決事實認定甲○○為預防與被害人商談清償
債務事宜時遭被害人持槍對其不利，始借槍自保，商談當天，在
被害人駕駛之小客車上，被害人因甲○○未能如數清償債務，先
與甲○○發生衝突，繼於車行途中，被害人下車，持槍面對尾隨
其車後，由甲○○友人謝博任、鄭志彬所駕乘之小客車，要求謝
博任、鄭志彬下車時，因聞見有人呼喊甲○○帶槍，而回頭對甲
○○開槍射擊，謝博任見狀，竟與甲○○基於殺人之犯意聯絡，
趁被害人回頭轉向甲○○之際，向鄭志彬拿取上開管制編號00
00000000號之空氣槍，近距離射擊被害人頭部及背部致
被害人頭部、背部受有槍傷等情。苟屬非虛，則謝博任既係因見
被害人對甲○○開槍，且斯時原與其正面相對之被害人乍回頭轉
向甲○○，有機可趁，謝某始持槍射擊被害人，事出突然，原判
決事實欄復無任何有關甲○○與謝博任事前即謀議共同殺害被害
人之記載，則甲○○就謝博任該純屬偶發，非事先所能預期之射
擊被害人之舉措，如何能與謝博任有共同犯意聯絡？饒富研求。
原判決未為必要之論述，遽為不利於甲○○之判斷，已嫌理由不
備。又原判決援引桃園縣警察局之槍彈鑑定書，認定謝博任持以
射擊被害人之上開空氣槍，係甲○○向鄭育倉所借得之「殺傷力
不足」槍枝，不具殺傷力，乃卻又謂謝博任持以射擊被害人，係
出於與甲○○殺人之共同犯意聯絡云云，其事實之認定與理由之
論述前後互相扞格，併有事實、理由矛盾之違法。（二）、甲○
○否認殺人犯行，辯稱當時其已中槍，血流滿面，無法看清前方
，為避免再遭槍擊，始鳴槍射擊，被害人所受槍傷非其造成，且
其於被害人受傷後未追殺，足見並無殺人犯意等語。原判決事實
雖亦認定甲○○開槍射擊前，確先遭被害人持槍擊傷右眼，流血
不止等情，然對甲○○所辯，其係因右眼受傷流血致視線不清及
為防免再遭槍擊而鳴槍各節，未予採信，復未說明不採之理由，
同有理由不備之可議。另原判決就甲○○所辯被害人之槍傷非其
所為，且其未追殺被害人，故無殺人犯意云者，雖援引卷附照片
，說明被害人右上肢有多處霰彈射擊痕跡，顯係遭甲○○持霰彈
槍射擊所致，而案發當時，甲○○係因己身眼部受傷嚴重急需就
醫，始未繼續追殺被害人，自無從據為有利於甲○○之認定等語
。然觀諸原判決所引上開卷附照片（見五一九八號偵查卷第九十
七頁），其上並無任何註記足資辨認照片所示受傷部位係被害人
肢體，且原判決並未說明該傷勢如何判斷係以霰彈槍所造成，亦
屬理由不備。又原判決事實欄記載甲○○由謝博任駕車載離現場
後，先電話邀約鄭育倉於當日晚上八時，交還借用之槍、彈，迨
鄭育倉依約前往，甲○○返還槍、彈後，鄭育倉始駕車先載送顏
才堡返回愛情海酒店，再將甲○○送醫等情。如果屬實，則甲○
○離開現場之後，既仍可多方耽擱後始行就醫，核與原判決理由
欄貳之二所論甲○○係因己身傷重急於就醫始未繼續追殺被害人
云云，似相齟齬，亦有理由矛盾之違誤。以上，或為甲○○上訴
意旨所指摘，或係本院得依職權調查之事項，且原判決上述違背
法令影響於事實之確定，本院無可據以為裁判。應認原判決關於
甲○○部分有發回更審之原因。
二、駁回（即乙○○）部分：
按刑事訴訟法第三百七十七條規定，上訴於第三審法院，非以判
決違背法令為理由，不得為之。是提起第三審上訴，應以原判決
違背法令為理由，係屬法定要件。上訴第三審法院之案件，是否
以判決違背法令為上訴理由，應就上訴人之上訴理由書狀加以審
查，如果上訴理由書狀並未依據卷內訴訟資料，具體指摘原判決
不適用何種法則或如何適用不當，或所指摘原判決違法情事，顯
與法律規定得為第三審上訴理由之違法情形，不相適合時，均應
認其上訴為不合法律上之程式，予以駁回。至原判決究有無違法
，與上訴是否以違法為理由係屬二事。本件原審經審理結果，認
為上訴人乙○○非法寄藏並出借槍、彈之犯行明確，因而撤銷第
一審就此部分所為科刑之判決，改判論處乙○○未經許可寄藏可
發射子彈具有殺傷力之槍枝及共同未經許可出借可發射子彈具有
殺傷力之槍枝二罪刑（定應執行有期徒刑五年，併科罰金三萬元
），已詳敘調查、取捨證據之結果及憑以認定犯罪事實之心證理
由。並就乙○○否認犯行之供詞及其所辯各語認非可採，予以論
述。原判決依憑於歷審審理中乙○○之自白，證人甲○○、鄭育
倉、顏才堡所為借用及交還槍、彈之供述，扣案槍、彈，與各該
槍、彈經內政部警政署刑事警察局鑑定確為具殺傷力之土造轉輪
霰彈槍與制式霰彈等，認定乙○○確有其事實欄所示寄藏、出借
槍、彈之犯行，業於理由內，說明甚詳。此乃原審本其職權之行
使，對調查所得之證據定其取捨，為價值上之判斷，據以於判決
內認定乙○○非法寄藏、出借槍彈之犯行，顯無違背客觀上之經
驗法則與論理法則。乙○○上訴意旨猶以：本件槍、彈，係鄭育
倉差遣其前往取回，藏放於愛情海酒店樓上電氣房內，其並不知
取回之包裹內有槍、彈，甲○○借用該槍、彈，亦係向鄭育倉洽
借後，始由鄭育倉囑其取交甲○○，是該槍、彈始終於鄭育倉保
管中，與乙○○無涉，乙○○與鄭育倉之伯母陳文心並不相識，
原判決認陳文心將槍、彈交付乙○○保管，顯違經驗法則，至乙
○○所書坦承寄藏、出借該槍、彈之自白書，係遭恐嚇、脅迫所
為，無證據能力，本件原判決判處乙○○罪刑，有誤認事實及適
用法則不當之違法云云，係就屬原審採證認事職權之適法行使及
原判決已說明事項，徒憑己見，任意指摘為違法，且仍為單純事
實之爭執，要難謂為適法之第三審上訴理由。依上揭說明，乙○
○之上訴不合法律上之程式，應予駁回。
據上論結，應依刑事訴訟法第三百九十七條、第四百零一條、第
三百九十五條前段，判決如主文。
中    華    民    國  九十八  年   十二   月    三    日
                      最高法院刑事第四庭
                          審判長法官  張  淳  淙
                                法官  劉  介  民
                                法官  蔡  彩  貞
                                法官  張  春  福
                                法官  徐  文  亮
      本件正本證明與原本無異
                                      書  記  官
中    華    民    國  九十八  年   十二   月    十    日
                                                      Ｑ


司法院資訊處製作；財團法人民間司法改革基金會備份。
